【裁判字號】    99,聲再,26
【裁判日期】    990331
【裁判案由】    聲請再審等
【裁判全文】
臺灣高等法院臺中分院刑事裁定          99年度聲再字第26號
再審聲請人
即受判決人  乙○○
送達代收人  甲○○
上列聲請人因違反銀行法等案件，對於本院96年度金上訴字第23
66號民國97年4月16日確定判決（經最高法院97年度台上字第544
9 號駁回上訴確定；第一審案號：臺灣臺中地方法院95年度金重
訴字第1726號；起訴案號：臺灣臺中地方法院檢察署94年度偵字
第1332、95年度偵字第 10882號，移送併辦案號：臺灣臺中地方
法院檢察署95年度偵字第21358號、96年度偵字第4286、16101、
19102、19107號），聲請再審，本院裁定如下：
    主  文
再審及停止刑罰執行之聲請均駁回。
    理  由
一、聲請意旨略以：
  (一)原審判決認本件再審聲請人（下稱聲請人）所涉之三大犯罪
    事實係屬「共同正犯之參與類型」，從而第三審確定判決認
    「凡參與吸金決策之法人董事長或董事，固應論以銀行法第
    125條第1項之罪責，而知情承辦或參與吸金業務之職員，苟
    與法人之負責人或董事有犯意聯絡或行為分擔，依刑法第31
    條第 1項規定，亦應論以銀行法第125條第1項之共同正犯」
    ，故本件「共同正犯之參與類型」應限縮至農盟國際企業股
    份有限公司（下稱農盟公司）之法人董事長（即法人負責人
    ）王葉圓滿，或董事蘇應沺（原名蘇英茂）、董事李俊生，
    總經理制之經理人承辦職員：總經理阮琨程(於93年1月間離
    職)、會計部經理黃盈禎（阮琨程之妻），總經理余慶松（
    於93年 6月18日離職），總經理李太平，財務部經理謝惠宇
    。而應完全不包含農盟公司之會員、股東、非董事及經理人
    身分之監察人、非正式職員等等。茲聲請人並非農盟公司之
    「法人董事長（即法人負責人）或董事」，亦非「總經理制
    之經理人承辦職員」，更非「農盟公司之正職職員」，也未
    曾參與投保農盟公司之任何健勞保工作保險，依法並不是本
    件「共同正犯之參與類型」。此有農盟公司92年10月23日之
    董事會議事錄、農盟公司總經理特別助理陳再成92年12月 1
    日製作之農盟公司營運規章、農盟公司93年 7月23日之董事
    會議事錄、農盟公司92年 9月15日之董事會議簽到簿、農盟
    公司93年 7月份多層次傳銷事業獎金銀行撥款總報表、農盟
    公司93年12月份之勞健保申報明細表、王家景觀雕塑有限公
    司94年12月31日出具聲請人之在職證明等證據因具有嶄新性
    、顯然性，足以動搖原確定判決憑以判決聲請人有罪之基礎
    ，茲說明如下:
    1.按原第二審確定判決認定聲請人乙○○是於92年 1月農盟
      公司成立之初，加入為會員，至92年 9月才成為股東，另
      於93年 7月23日接任監察人。至於聲請人乙○○居住於高
      雄市並有固定工作，其何以能與位於臺中市總公司內部之
      其他有擔任農盟公司營運職位人員參與或形成共同犯罪之
      決策，互有犯意之聯絡及行為之分擔，或為犯罪行為之執
      行？原審判決遽而以聲請人為股東身分，曾經在93年 3月
      13日會議中，與其他上開被告共同決議由余慶松擔任總經
      理為理由，率予認定聲請人有參與經營與決策，其認定事
      實顯然有跳躍而違背論理法則，並與證據法則有違，是有
      判決不備理由的缺陷。
    2.且上開農盟公司之董事會決議事項及農盟公司的營運規章
      ，聲請人既非「董事」，就不具身份參與推舉。原審判決
      所認定的所謂「共同決議」如果屬實，也只不過是該公司
      之設立資本規模較小，股東容易與董事接觸，致有機會去
      贊同董事會此項人事之推舉、表達意見而已，與具有法律
      拘束力的董事決議截然不同，原審判決在毫無證據佐證之
      情況下，進而推定聲請人乙○○有參與公司的經營決策，
      則屬毫無根據。
    3.另參諸第三審確定判決理由書第2頁第9行後段至第12行前
      段有關共同被告余慶松之證言與上開農盟公司93年 7月份
      多層次傳銷事業獎金銀行撥款總報表內容互為吻合，即由
      王葉圓滿、蘇英茂、李俊生、李太平 4人同意核章，故可
      證與聲請人無關。
    4.況在農盟公司93年12月份之健勞保申報名冊上，未見聲請
      人之勞健保申報資料，亦無聲請人之到職投保記錄、或是
      離職退保記錄，足以證明聲請人並非「農盟公司之正職職
      員」。再聲請人自91年1月1日起，即專職服務於王家公司
      之高雄區業務，是聲請人在農盟公司充當會員及股東，則
      屬兼差性質而已，並未在該公司常任辦事。足見聲請人與
      該公司的營運決策毫無關聯，並非承辦經理人職員。而原
      審判決內並無論及聲請人有詐領回饋金之行為，是聲請人
      自無犯罪可言。
    5.至於聲請人曾於偵、審中有自述參與推舉王葉圓滿為農盟
      公司董事長等語，此與農盟公司董事會議事錄內容顯有衝
      突。然上開偵、審中之供述，與前段（1.）所述推舉余慶
      松為農盟公司總經理之意見表達相同，不具法律上的拘束
      力。
    6.又聲請人於93年 7月23日接任監察人，僅應邀掛名，實際
      上對公司毫無作為，並無影響力可言。
    7.而按農盟公司92年10月23日之董事會議事錄之決議，其中
      有關鑫驛公司之成立係經由農盟公司董事會的決議來另行
      成立該公司。依該決議內容觀之，是由董事長王葉圓滿負
      責出資並辦理設立登記，其他股東皆為乾股股東，不負責
      出資。聲請人乙○○係因此項決議而以農盟公司的股東身
      份，為新設公司的發起人，因而受到乾股的分配，但不得
      參與董事會，亦不享有任何決策權。是聲請人未參與鑫驊
      公司之發起、繳款、設立登記，故並非「負責人」。
  (二)再者，聲請人所提出上開新證據皆為刑事訴訟法第 159條之
    4第2款所規定之農盟公司或王家公司從事業務之人於業務上
    或通常業務過程所須製作之紀錄文書、證明文書，亦與證人
    陳再成、吳俊杰相吻合，是聲請人對農盟公司之經營決策並
    無任何影響力，故其具有嶄新性、顯然性之要件，是原審對
    聲請人有罪判決之認定顯然違反刑事訴訟法第155條第1項但
    書之規定。
  (三)綜上，上開發見的新證據，非僅是具備顯然性，同時具有嶄
    新性，足以動搖原審確定判決認定有罪之基礎。基於無行為
    無罪之原則，請裁准開始再審並准予裁定停止聲請人刑罰之
    執行云云。
二、按「再審之聲請，經法院認無再審理由，而以裁定駁回者，
    不得更以同一原因聲請再審」，刑事訴訟法第434條第2項定
    有明文。又「法院認為聲請再審之程序違背規定者，應以裁
    定駁回之」，同法第433條亦有明文。
三、經查，本件聲請人即受判決人乙○○上開聲請意旨所持理由
    ，前經聲請人據以聲請再審，並經本院分別以98年度聲再字
    第69號裁定、98年度聲再字第 100號裁定、98年度聲再字第
    187 號裁定，以其曾參與任命農盟公司總經理、副總經理、
    消費福利委員會主任委員、副主任委員、財務長之對農盟公
    司之經營決策有重大影響之會議，顯見聲請人對農盟公司之
    經營決策並非無任何影響力，而認其聲請為無理由予以駁回
    ，有上揭裁定書可稽。惟本件聲請人據以聲請再審之原因，
    於歷次聲請再審時，均已主張並提出，茲其提出相同理由及
    證據聲請本次再審，即與刑事訴訟法第434條第2項之規定有
    違，揆諸前揭說明，本件再審聲請，顯已違背法定程序，自
    應予駁回。
四、據上論斷，應依刑事訴訟法第433條，裁定如主文。
中    華    民    國    99    年    3    月    31     日
            刑事第一庭  審判長法  官  陳  紀  綱
                              法  官  林  欽  章
                              法  官  張  智  雄
以上正本證明與原本無異。
如不服本裁定，得於收受送達後五日內向本院提出抗告書狀（須
附繕本）。
                              書記官  詹  雅  婷
中    華    民    國    99    年    3    月    31     日

司法院資訊處製作；財團法人民間司法改革基金會備份。
